【裁判字號】    96,重訴,212
【裁判日期】    980619
【裁判案由】    移轉所有權
【裁判全文】
臺灣士林地方法院民事判決             96年度重訴字第212號
原      告  甲○○
訴訟代理人  乙○○
            葉鞠萱律師
被      告  戊○○○
訴訟代理人  莊柏林律師
            江東原律師
複  代理人  邱靖貽律師
被      告  丁○○
訴訟代理人  丙○○
            施湘興律師
上列當事人間請求移轉所有權事件，本院於民國98年5 月27日言
詞辯論終結，判決如下：
    主      文
原告之訴及假執行之聲請均駁回。
訴訟費用由原告負擔。
    事實及理由
一、按訴狀送達後，原告不得將原訴變更或追加他訴。但因情事
    變更而以他項聲明代最初之聲明者，不在此限。民事訴訟法
    第255 條第1 項第4 款定有明文。查本件原告起訴時，原訴
    請被告戊○○○就台北市○○區○○段3 小段461 地號土地
    權利範圍2144/10000暨其上建物2092建號即門牌號碼台北市
    ○○路11號1 樓房屋，移轉登記1/2 之所有權予原告，嗣因
    戊○○○於本件訴訟進行中將上開房地移轉登記予被告丁○○，原告遂變更其訴之聲明為先位請求丁○○塗銷上開房地
    1/2 之所有權移轉登記，回復為戊○○○所有，戊○○○再
    將之移轉登記予原告，並以備位主張如先位之訴無理由，請
    求戊○○○給付原告新台幣（下同）3,000 萬元，經核確屬
    因情事變更而改變其訴之聲明，揆諸前揭法條規定，自為合
    法，應堪准許。至戊○○○雖稱原告變更訴之聲明後，即屬
    主觀之預備訴之合併，將造成後位被告之當事人地位不安定
    ，應非法之所許云云，然觀諸原告所提先位之訴，乃以丁○○及戊○○○為被告，並非僅以丁○○為被告，自不生如先
    位之訴有理由，而無需就後位之訴為裁判時，將造成後位被
    告戊○○○當事人地位不安定及徒費無益訴訟程序之問題，
    是戊○○○以前開理由，辯稱原告所為訴之變更為不合法，
    尚無可採，合先敘明。
二、原告起訴主張：其夫乙○○原為台北市○○區○○段3 小段
    461 地號土地權利範圍2144/10000暨其上建物2092建號即門
    牌號碼台北市○○路11號1 樓房屋（下稱系爭1 樓房地）之
    所有權人，原告則為同棟3 樓房地（下稱系爭3 樓房地）之
    原所有權人，因上開2 戶房地遭法院拍賣，原告與被告戊○○○認有標購獲利之空間，遂約定各出資一半，合資購買系
    爭1 樓及3 樓房地，並言明若順利拍定，暫將上開房地借名
    登記於戊○○○名下，惟雙方產權及相關權利均各半。其後
    ，兩造先於民國93年5 月14日以51,888,999元標得系爭3樓
    房地，其中投標保證金764 萬元，由兩造各出一半，尾款則
    由原告以表弟鄒紹文之名義，與戊○○○共同擔任借款人，
    向聯邦商業銀行桃鶯分行（下稱聯邦銀行）辦理房屋貸款
    4,150 萬元，又因戊○○○經濟狀況較為寬裕，有能力以現
    金支付尾款，遂同意將上揭聯邦銀行核准之4,150 萬元貸款
    額度，均由原告動用，原告因此於93年5 月21日動用2,500
    萬元之額度，其中22,124,499元用以繳付拍賣尾款，另200
    餘萬元則支付系爭3 樓房地之過戶相關稅金及費用，且均按
    時繳納該2,500 萬元貸款之利息。因兩造前開合作過程順利
    ，且原告現金非如戊○○○寬裕，雙方遂約定於共同標購系
    爭1 樓房地時，先由戊○○○提出1,623 萬元之投標保證金
    ，原告則事後另以銀行貸款方式支付補足，故兩造於94年1
    月14日參與系爭1 樓房地投標時，即由戊○○○支付全額保
    證金1,623 萬元，且於兩造以1 億666 萬元標得系爭1 樓房
    地後，由原告動用聯邦銀行前已核准之貸款餘額1,600 萬元
    ，並將扣除手續費及利息後剩餘之1,533 萬元匯入戊○○○
    銀行帳戶，另原告並以其兄余首照之名義，與戊○○○共同
    擔任借款人，向華南銀行長春分行（下稱華南銀行）貸款
    7,000 萬元，約定其中4,000 萬元之本息由原告負擔，另
    3,000 萬元之本息則由戊○○○負擔，原告並均依約繳納上
    開貸款之本息，是原告應已履行出資之義務無誤。詎戊○○○竟於95年9 月19日委請律師寄發律師函主張系爭1 樓房地
    皆為其出資，並催告原告於5 日內給付應負擔之款項，復於
    同年月26日悍然解除契約，原告不得已乃終止兩造間之借名
    登記契約，並提起本件訴訟，請求戊○○○將系爭1 樓房地
    所有權之1/2 移轉登記予原告，然戊○○○於訴訟進行中，
    竟與被告丁○○就系爭1 樓房地通謀虛偽締結買賣契約及所
    有權移轉，該買賣之債權契約及所有權移轉之物權行為均屬
    無效，且縱非通謀虛偽意思表示，戊○○○未經原告同意，
    擅將原告就系爭1 樓房地1/2 之所有權移轉登記予丁○○，
    亦屬無權處分，而為無效，為此，爰提起先位之訴，主張依
    民法第242 條之規定，代位戊○○○依民法第767 條前段及
    第179 條之規定，請求丁○○塗銷系爭1 樓房地1/2 之所有
    權移轉登記，回復為戊○○○所有，再依終止借名契約後之
    返還請求權、民法第767 條中段、第184 條第1 項、第179
    條之規定，請求戊○○○將系爭1 樓房地1/2 之所有權移轉
    登記予原告。又鈞院如認戊○○○與丁○○間之買賣契約及
    所有權移轉行為，均非通謀虛偽意思表示，則戊○○○顯已
    無法履行將系爭1 樓房地移轉1/2 所有權予原告之義務，而
    陷於給付不能，爰依民法第226 條第1 項之規定，訴請戊○○○賠償原告3,000 萬元等語。並聲明：(一)先位之訴：1.被
    告丁○○應將台北市○○區○○段3 小段461 地號土地權利
    範圍2144/10000暨其上建物2092建號即門牌號碼台北市○○
    路11號1 樓房屋所有權之1/2 ，於96年9 月29日，經台北市
    建成地政事務所以買賣為原因所為之移轉登記予以塗銷，回
    復為被告戊○○○所有。2.被告戊○○○應將上開房地所有
    權之1/2 移轉登記予原告。(二)備位之訴：1.被告戊○○○應
    給付原告3,000 萬元，及自原告97年3 月12日民事準備三狀
    送達翌日起至清償日止，按年息5%計算之利息。
    2.願供擔保，請准宣告假執行。
三、被告戊○○○則以：(一)兩造並無合資購買系爭1 樓房地之協
    議存在，又縱認原告曾表示欲與被告合資標購系爭1 樓房地
    ，然其實際上並未出資，兩造間自不存在任何合夥合資關係
    。且縱有合資關係存在，亦不當然成立借名登記契約，原告
    仍須就兩造有借名登記之約定，負舉證責任。(二)再退步言，
    如兩造間有合資關係存在，然原告自始未履行出資義務，所
    有款項均為戊○○○以自己名義貸款或向親友周轉借貸而支
    應，且因不堪沈重之利息負荷，屢向原告請求出資均未獲置
    理，戊○○○已於95年9 月26日發函終止兩造間之合資契約
    ，是原告主張其就系爭1 樓房地有1/2 之權利存在云云，自
    屬無據。(三)戊○○○係因系爭1 樓房地遭訴外人釋悟空強占
    ，且不堪龐大貸款壓力，而不得不儘速出售系爭1 樓房地，
    其與被告丁○○間之買賣契約並無不實，且丁○○亦已依約
    給付各期價款，原告未能提出具體證據證明戊○○○與丁○○間之買賣契約及移轉所有權行為有何通謀虛偽意思表示，
    僅以價格過低等情，臆測前開買賣及所有權移轉均為通謀虛
    偽意思表示，顯不足採等語，資為抗辯。並聲明：(一)原告之
    訴及假執行之聲請均駁回。(二)如受不利判決，願供擔保，請
    准宣告免為假執行。另被告丁○○則辯稱：(一)其與戊○○○
    間之買賣契約，有不動產買賣契約書、價款給付證明、貸款
    審查資料等可資證明，自屬真實。又丁○○前於96年12月24
    日即與華南銀行台中分行完成對保手續，然因系爭1 樓房地
    業於謄本中註記有訴訟繫屬，該銀行始不願核准該貸款案，
    因該事由乃因戊○○○引起，故戊○○○同意銀行作法，而
    與丁○○另協議由丁○○承受戊○○○在96年12月31日結算
    點對華南銀行之債務67,121,142元，並按月將本息約50萬元
    匯至戊○○○之華南銀行帳戶以資繳納，原告僅以戊○○○
    仍為名義上之貸款債務人，質疑有通謀虛偽意思表示之情事
    ，實無可取。此外，原告復無法提出其他證據證明被告丁○○與戊○○○間之買賣契約及移轉所有權行為均屬通謀虛偽
    意思表示，其主張前述債權契約及物權契約均為無效云云，
    自不可採。(二)如丁○○與戊○○○間並非通謀虛偽意思表示
    ，縱原告就系爭1 樓房地有何權利存在，丁○○亦為善意第
    三人，而應受土地法第43條之保護，故原告主張戊○○○將
    系爭1 樓房地移轉登記予丁○○為無權處分，應為無效，自
    不足採等語。並聲明：原告之訴駁回。
四、兩造不爭執之事實：
  (一)被告戊○○○與原告之兄余首照於94年1 月14日共同參與系
    爭1 樓房地之投標，並以1 億666 萬之價格拍定，又上開投
    標之保證金1623萬元係由被告戊○○○出資繳納，另尾款
    9043萬元，其中7000萬元係以被告戊○○○名義向華南銀行
    貸得之款項支付（原告之兄余首照擔任連帶保證人，並以系
    爭1 樓房地設定抵押權作為擔保），另1533萬元係以被告戊○○○名義向聯邦銀行貸得之款項支付，剩餘款項則均由被
    告戊○○○支付。
  (二)系爭1 樓房地經戊○○○與余首照共同得標並取得權利移轉
    證書後，余首照業將其應有部分1%移轉登記予被告戊○○○
    ，嗣被告戊○○○復於96年9 月21日將系爭1 樓房地出售予
    被告丁○○，並同年9 月29日完成移轉登記，惟抵押權登記
    之債務人仍為被告戊○○○。
五、本件經依民事訴訟法第271 條之1 準用同法第270 條之1第1
    項第3 款規定，整理並協議簡化爭點後，兩造同意協議簡化
    後之爭點為（本院卷三第207頁背面）：
  (一)原告與被告戊○○○間有無合資標買系爭1 樓房地及借名登
    記於被告戊○○○名下之約定？
  (二)如有上開約定，是否業經戊○○○合法解除？
    1.兩造約定之內容為何？
    2.原告有無違約？
    3.被告戊○○○解除契約是否合法？
  (三)如上開約定並未經戊○○○合法解除，原告有無請求被告戊○○○將系爭1 樓房地所有權1/2 移轉予原告之權利？
  (四)被告戊○○○與被告丁○○間之買賣契約及移轉所有權之物
    權契約是否為通謀虛偽意思表示而無效？
六、本院得心證之理由
  (一)原告與戊○○○間有無合資標買系爭1 樓房地及借名登記於
    戊○○○名下之約定？
  1.原告主張其與戊○○○間有合資標買系爭1 樓房地及借名登
    記於戊○○○名下之約定等情，雖為戊○○○所否認，然查
    ，戊○○○於本件訴訟提出之第一份答辯中，並未否認兩造
    有合資關係存在，而稱：「94年1 月兩造原以合資方式購買
    系爭不動產，系爭建物價值1 億6800萬元（嗣經更正為1億
    666 萬元），應由兩造各半分擔價金及費用，惟原告就系爭
    建物之資金自始未提出，兩造之合資關係已於95年9 月26日
    解除。…」（本院卷一第45頁），且觀諸戊○○○前委託律
    師於95年9 月19日所寄發之律師函中，亦表示：「本人與甲○○協議合資購買門牌號碼台北市○○區○○路11號1 樓及
    3 樓之不動產拍賣物，雙方應分擔其買賣價金及相關費用各
    半…為此，爰特委請貴大律師代為函告甲○○，於5 日內給
    付所有購屋價金及相關費用之一半款項，否則將依法解除雙
    方合資購屋契約，並依法請求損害賠償…」等語，此有該律
    師函影本1 件在卷足憑（本院卷第34頁），顯見戊○○○於
    本件爭議發生初始，即自承兩造間確曾有共同投資標購系爭
    1 樓房地之約定存在，其事後翻異前詞，改稱並無合資標購
    系爭1 樓房地之約定云云，要難採信。況戊○○○於本院98
    年4 月15日言詞辯論時，經再次詢問其與原告最初究有無約
    定合資購買系爭1 樓房地，乃答稱「原告有說沒有作」（本
    院卷三第114 頁），更堪認原告與戊○○○確有約定合資標
    購系爭1 樓房地之情事無訛。
  2.戊○○○雖又稱原告從未出資，故合資契約應未成立云云，
    然按「當事人互相表示意思一致者，無論其為明示或默示，
    契約即為成立。」民法第153 條第1 項定有明文，是兩造既
    已就合資標購系爭1 樓房地乙節，互相意思表示一致，該契
    約即為成立。至原告事後有無依約出資，則屬契約履行之問
    題，尚不影響契約之成立，是戊○○○以原告未出資為由，
    否認兩造有合資標購系爭1 樓房地之約定，亦非可採。
  (二)上開約定是否業經戊○○○合法解除？
  1.原告主張其與戊○○○就合資標購系爭1 樓房地之出資方式
    ，約定為：總價1 億666 萬元，其中投標保證金1,623 萬元
    由戊○○○支付，原告則以動用聯邦銀行就系爭3 樓房地前
    已核准之貸款餘額1,533 萬元，及華南銀行就系爭1 樓房地
    之貸款金額7,000 萬元中之4,000 萬元，作為出資，至華南
    銀行另3000萬元貸款，則為戊○○○之出資，另其他尾款不
    足部分，亦由戊○○○負責支付云云，然為被告所否認，辯
    稱兩造係約定無論現金或貸款均各自負擔一半。經查：原告
    主張依兩造間合資契約之約定，雙方乃各出資一半，並就系
    爭1 樓房地各享有一半之權利，核與戊○○○於95年9 月19
    日委請律師寄發之律師函內容所稱「本人與甲○○協議合資
    購買門牌號碼台北市○○區○○路11號1 樓及3 樓之不動產
    拍賣物，雙方應分擔其買賣價金及相關費用各半…」等語（
    本院卷一第34頁），大致相符，是兩造既約定就系爭1 樓房
    地均享有相等之權利，則在通常情況下，兩造之出資方式自
    應一致，始符公平。然依原告所主張之出資方式，其就系爭
    總價1 億666 萬元之1 樓房地，全無需提出任何現金，僅需
    負擔華南銀行4,000 萬元之貸款本息，及聯邦銀行1,600 萬
    元之貸款本息（聯邦銀行扣除手續費及利息後實際撥款
    1,533 萬元），且上開貸款均非以原告名義申貸，而係以戊○○○為借款人；至戊○○○除需負擔華南銀行3,000 萬元
    之本息外，尚需實際提出投標保證金1,623 萬元及尾款510
    萬元，並支付代書費、規費、手續費等費用，兩者相較，對
    戊○○○而言，殊屬不利。蓋於短時間內籌措上千萬元之資
    金，本即不易，且倘若原告未按時繳付貸款本息，除非戊○○○願為其代繳，否則兩造合資購買之系爭1 樓房地，即有
    遭銀行聲請法院拍賣抵押物強制執行，致使投資無法獲利之
    危險，甚而因戊○○○為貸款之借款人，若拍賣所得不足清
    償債務，其個人亦有遭銀行追償之風險，故依常情，戊○○○應無於兩造成立合資契約之際，即同意原告得以前開方式
    履行出資義務之可能。況查，原告與戊○○○於合資標購系
    爭1 樓房地之前，曾合資標購系爭3 樓房地，然原告於前次
    合資關係中，就保證金部分即現實提出半數之金額，此為原
    告所自承，是徵諸兩造之前之合資模式，亦難認原告得僅以
    貸款之方式出資，而無需提出任何現金，原告所主張之出資
    方式，自難採信。另原告雖又以其夫為系爭1 樓房地之原所
    有權人，該投標機會係原告告知戊○○○，及兩造合資投標
    系爭1 樓房地時，系爭3 樓房地已有獲利約5,000 萬元等情
    ，主張戊○○○係基於上述原因，而同意原告得以貸款作為
    出資，然縱認上情屬實，被告亦非必然同意原告所主張之出
    資方式，是單憑前揭事由，仍不足以推認戊○○○已同意原
    告所稱之上開出資方式。
  2.至原告主張戊○○○之訴訟代理人業於本院96年10月29日、
    96年12月5 日言詞辯論時陳稱：「原告所提出的部分只有貸
    款的部分」、「原告用3 樓房屋貸款1,600 萬元…3 樓的
    1,600 萬貸款是被告戊○○○經原告要求貸款出來」等語，
    顯已自認戊○○○同意原告以貸款方式履行出資義務部分，
    經查，被告訴訟代理人於前開言詞辯論期日所為之完整陳述
    應為：「兩造最初是有約定合資買系爭房屋1 樓及3 樓，且
    現金及貸款部分，應由兩造各自分擔一半，但原告就現金的
    部分完全沒有提出，原告所提出的部分只有貸款的部分，所
    以原告的出資義務並未履行，所以我們已解除契約了。」、
    「其中銀行貸款7 千萬元，原告用3 樓房屋貸款1,600 萬元
    ，差額約900 多萬元由被告戊○○○支付。3 樓的1,600 萬
    貸款是被告戊○○○經原告要求貸款出來，因為當時原告說
    與錢櫃間有訴訟會拿到1 、2 千萬元的傭金，請我們先墊付
    1 樓現金的部分。但後來原告一直沒有補進現金。」（本院
    卷一第99、144 頁），觀其內容，顯無自認戊○○○業已同
    意原告可僅以貸款方式出資之意，而係陳明兩造約定合資標
    購系爭1 樓房地後，原告實際上僅以貸款方式作為出資，有
    違兩造約定之出資方式，是原告僅擷取戊○○○訴訟代理人
    片段陳述，斷章取義，率謂戊○○○業已自認其同意原告以
    貸款方式出資云云，顯不足憑採。
  3.再查，戊○○○及原告之兄余首照雖早於94年1 月6 日即與
    華南銀行完成對保手續，由戊○○○擔任7,000 萬元貸款之
    借款人，余首照則為連帶保證人，另戊○○○與原告之表弟
    鄒紹文亦係於93年5 月18日即與聯邦銀行完成對保手續，然
    此均為兩造合資標購系爭3 樓及1 樓房地前，為向銀行貸款
    所進行之準備工作，並不足為奇，亦無法證明戊○○○即同
    意該貸得之金額可全數充作原告之出資，是原告執此主張戊○○○於投標前即已同意原告以貸款方式出資云云，亦不足
    採。又原告就系爭1 樓房地之標購，實際上雖曾繳納聯邦銀
    行1,600 萬元貸款之本息及華南銀行7,000 萬元貸款中4000
    萬元之本息，此有其提出之聯邦銀行及華南銀行存摺影本各
    1 份在卷可佐（本院卷一第26-31 、70-74 頁），然此舉並
    無法證明或推論戊○○○在兩造合資之初，即同意原告得以
    貸款方式出資，且原告之所以繳納上開貸款本息，係因其就
    現金出資部分遲未能提出，均由戊○○○墊付，故其自願於
    補足現金出資前，向銀行繳納貸款本息以補貼戊○○○之利
    息損失等情，業據戊○○○陳明在卷（本院卷二第18頁），
    經核尚符情理，是原告以其曾有繳納前開貸款本息之事實，
    主張兩造約定之出資方式即為原告僅需繳納前述貸款本息云
    云，仍無可採。
  4.綜上所述，有關兩造約定之出資方式，應以戊○○○所稱雙
    方就現金、貸款、各項費用等均各負擔一半，較為可採，原
    告主張其僅需負擔銀行本息云云，不僅未能提出具體證據以
    實其說，亦與常情不符，尚難採信。又按給付有確定期限者
    ，債務人自期限屆滿時起，負遲延責任；契約當事人之一方
    遲延給付者，他方當事人得定相當期限催告其履行，如於期
    限內不履行時，得解除其契約，民法第229 條第1 項、第
    254 條分別定有明文。是本件原告既未於投標日依約提出半
    數之保證金，即已屬給付遲延，且經戊○○○於95年9 月19
    日以律師函催告原告於5 日內提出，仍未履行，則戊○○○
    於95年9 月26日發函解除兩造間之合資契約，揆諸前揭法條
    規定，自屬有據。從而，原告與戊○○○間合資標購系爭1
    樓房地之契約業經戊○○○房地自無任何權利可言，故其主
    張終止兩造間之借名契約，並依終止借名契約後之返還請求
    權、民法第767 條中段、第184 條第1 項、第179 條等規定
    ，請求戊○○○移轉系爭1樓 房地1/2 之所有權云云，均無
    可採。又原告對戊○○○既無前開債權存在，自無行使民法
    第242 條代位權之餘地，故其以先位之訴，代位戊○○○請
    求丁○○將系爭1 樓房地1/2 之所有權移轉登記塗銷，回復
    為戊○○○所有，再請求戊○○○將之移轉登記予原告，應
    無理由。且有關原告依合資契約有無請求戊○○○移轉系爭
    1 樓房地所有權1/2 之權利，及戊○○○與丁○○間之買賣
    契約及所有權移轉是否為通謀虛偽意思表示等爭點，亦無再
    予審究之必要，併此敘明。
  5.又原告與戊○○○間之合資契約既已解除，則戊○○○於該
    契約解除後，自無需經原告同意，即得任意處分系爭1 樓房
    地，是原告以備位之訴，主張戊○○○將系爭1 樓房地出售
    予丁○○，應負給付不能之損害賠償責任云云，亦無可採。
七、從而，原告先位之訴及備位之訴，均無理由，應予駁回。又
    原告之訴既經駁回，其備位之訴部分假執行之聲請，亦失所
    附麗，應併駁回之。
八、本件判決基礎已臻明確，兩造其餘攻防方法及訴訟資料經本
    院斟酌後，核與判決結果不生影響，故不另一一論述，併此
    敘明。
九、據上論結，原告之訴為無理由，依民事訴訟法第78條判決如
    主文。
中    華    民    國    98    年    6     月    19    日
                  民事第一庭法  官  馬傲霜
以上正本係照原本作成。
如對本判決上訴須於判決送達後20日內向本院提出上訴狀。
中    華    民    國    98    年    6     月    23    日
                            書記官  許秋莉


司法院資訊處製作；財團法人民間司法改革基金會備份。
